臺灣屏東地方法院民事判決　　　　　　　98年度簡上字第70號
上　訴　人　鄭清吉
訴訟代理人　蘇勝嘉律師
　　　　　　李汶哲律師
　　　　　　王進勝律師
複 代 理人　黃偉倫律師
被 上 訴人　李政宏
訴訟代理人　陳世明律師
複 代 理人　林朋助律師
上列當事人間請求確認本票債權不存在事件，上訴人對於中華民
國98年7 月3 日本院潮州簡易庭97年度潮簡字第666 號第一審判
決提起上訴，本院於100 年1 月12日言詞辯論終結，判決如下：
    主      文
上訴駁回。
第二審訴訟費用由上訴人負擔。
    事實及理由
一、被上訴人主張：上訴人持有伊所簽發票載發票日民國97年9
    月30日，同年10月1 日到期，金額新台幣（下同）60萬元，
    票號004527號之本票1 紙（下稱系爭本票），並聲請本院於
    97年10月14日以97年度司票字第1697號裁定准予強制執行，
    惟此係因上訴人於97年8 月26日晚上7 時30分許，夥同訴外
    人陳榮瑞、邱定宏等人，前往屏東縣竹田鄉○○村○○路82
    號伊住處，以伊姪兒李仁兆積欠債務未還為由，挾持李仁兆
    欲將其押走，伊聞訊自外趕回，惟恐李仁兆遭受不測，在受
    脅迫之下，始不得不簽發系爭本票及另10紙金額均為15萬元
    之本票，交付上訴人。伊已於97年10月30日，以屏東第13支
    局第00483 號存證信函，向上訴人撤銷上開被脅迫所為之意
    思表示，並經上訴人於翌日收受該存證信函，則伊簽發系爭
    本票之行為已歸於無效，上訴人所持有系爭本票之債權亦已
    不存在。又伊係為清償李仁兆積欠上訴人之債務，始簽發連
    同系爭本票在內金額共210 萬元之本票11紙交付上訴人，惟
    伊嗣後得知李仁兆乃因向上訴人簽賭地下期貨指數，而負欠
    上訴人債務，賭博為法令所禁止，且違反公序良俗，依民法
    第71條及第72條規定，賭博契約無效，則李仁兆自無須對上
    訴人負擔任何債務，伊亦得以此事由對抗上訴人，主張上訴
    人所持有系爭本票之債權不存在等情，於原審聲明：確認上
    訴人持有系爭本票之票據債權不存在。
二、上訴人則以：票據為文義證券及無因證券，故票據上之權利
    義務，悉依票上所載文義定之，與其基礎之原因關係各自獨
    立。票據上權利之行使，不以其原因關係存在為前提，從而
    執票人行使票據上權利時，就其基礎之原因關係確係有效存
    在，並不負舉證責任。反之，若票據債務人以自己與執票人
    間所存抗辯之事由，對抗執票人，依票據法第13條規定意旨
    觀之，固非法所不許，惟應由票據債務人就該抗辯事由負舉
    證之責任（最高法院92年度台簡上字第29號判決意旨）。民
    法第92條第1 項前段規定，因被詐欺或被脅迫而為意思表示
    者，表意人得撤銷其意思表示。所謂因被脅迫而為意思表示
    ，係指因相對人或第三人以不法危害之言語或舉動加諸表意
    人，使其心生恐怖，致為意思表示而言。當事人主張其意思
    表示係因被詐欺或脅迫而為之者，應就其被詐欺或脅迫之事
    實，負舉證之責任（最高法院95年度台上字第2948號判決意
    旨）。本件被上訴人之姪兒李仁兆於96年2 、3 月間，向伊
    借款共213 萬元，經伊向友人鄭順心調借，由台灣新光商業
    銀行左營華夏路分行0000000000000 號鄭順心之帳戶，直接
    轉匯至李仁兆所指定合作金庫商業銀行屏東分行0000000000
    000 號陳冠妏之帳戶，分別於96年2 月14日、3 月1 日、3
    月2 日、3 月3 日、3 月7 日及3 月20日，轉匯302,000 元
    、485,000 元、201,000 元、89,000元、130,000 元及609,
    000 元，合計1,816,000 元，並經伊於96年2 月27日自台灣
    新光商業銀行左營華夏路分行0000000000000 號伊之帳戶提
    領100,000 元，連同原有現金214,000 元，共交付現金314,
    000 元於李仁兆，上訴人主張李仁兆負欠伊之債務係賭債云
    云，與事實不符。又伊並未委託陳榮瑞或邱定宏為伊討債，
    陳榮瑞係因曾聽聞伊提及李仁兆欠錢不還．為伊抱不平，而
    主動打聽李仁兆之下落，並於發現李仁兆之行蹤後，通知伊
    到場，當天伊方僅有3 、4 人，被上訴人方面之人數反較伊
    方為多，且當時係被上訴人主動請偶然路過之徐岳忠居中協
    調，而簽發連同系爭本票在內共11紙本票交付伊收執，其間
    復有員警吳鑫欉到場，被上訴人簽發系爭本票顯非受脅迫所
    為，此部分伊與陳榮瑞、邱定宏業經台灣高等法院高雄分院
    判決無罪確定，被上訴人主張其係因被脅迫而簽發系爭本票
    云云，亦與事實不符。其次，被上訴人在第一審係以被脅迫
    並已撤銷其意思表示為由，請求確認伊之本票債權不存在，
    其遲至第二審始提出新攻擊防禦方法，主張李仁兆負欠伊之
    債務為賭債云云，於法亦有不合等語，資為抗辯，於原審聲
    明：被上訴人之訴駁回。
三、原審判決：(一)確認上訴人持有系爭本票對被上訴人之票據債
    權不存在。(二)訴訟費用由上訴人負擔。上訴人聲明不服，提
    起上訴，於本院聲明：(一)原判決廢棄。(二)被上訴人在第一審
    之訴駁回。(三)第一、二審訴訟費用由被上訴人負擔。被上訴
    人則答辯聲明：(一)上訴駁回。(二)第二審訴訟費用由上訴人負
    擔。
四、本件被上訴人為清償其姪兒李仁兆負欠上訴人之債務，於97
    年8 月26日晚上7 時30分許，在屏東縣竹田鄉○○村○○路
    82號家中，簽發系爭本票及另10紙金額均為15萬元之本票交
    付上訴人，上訴人已持系爭本票，聲請本院於97年10月14日
    以97年度司票字第1697號裁定准予強制執行。刑事部分，上
    訴人及陳榮瑞、邱定宏因共同非法剝奪李仁兆之行動自由，
    業經本院刑事庭以98年度訴字第615 號分別判處上訴人及陳
    榮瑞拘役30日，邱定宏拘役40日，如易科罰金均以1,000 元
    折算1 日，並經台灣高等法院高雄分院以99年度上訴字第44
    7 號判決駁回渠等之上訴，而告確定。另檢察官雖以上訴人
    及陳榮瑞、邱定宏共同脅迫被上訴人簽發本票，涉有刑法第
    304 條第1 項之強制罪嫌，一併提起公訴，惟業經台灣高等
    法院高雄分院以99年度上訴字第447 號撤銷本院刑事庭所為
    上訴人及陳榮瑞、邱定宏有罪之判決，改判渠等無罪確定各
    事實，為兩造所不爭執，並有本院97年度司票字第1697號民
    事裁定及98年度訴字第615 號刑事判決附卷可稽，復經本院
    調閱各該本票裁定事件及刑事案件（含偵查暨第一、二審全
    部）卷宗查明屬實。
五、本件之爭點為：(一)系爭本票之原因債權為賭債或消費借貸債
    權？(二)系爭本票是否被上訴人受脅迫所簽發？茲論述如下：
(一)、按當事人於第二審程序，除有民事訴訟法第447 條第1 項但
    書所列情形者外，不得提出新攻擊或防禦方法，民事訴訟法
    上開條項固定有明文，且依同法第436 條之1 第3 項，此項
    規定於簡易訴訟之第二審程序準用之。惟當事人至第二審程
    序，違背民事訴訟法第447 條規定，提出新攻擊或防禦方法
    ，如他造已表示無異議或無異議而就該訴訟有所聲明或陳述
    者，即喪失責問權，此項程序上之瑕疵，亦因其不責問而為
    補正，此觀同法第197 條第1 項之規定自明（最高法院96年
    度台上字第1239號及第1783號判決意旨參照）。本件被上訴
    人於原審固未主張李仁兆負欠上訴人之債務為賭債，遲至第
    二審始提出此一新攻擊防禦方法，惟上訴人訴訟代理人於99
    年1 月19日收受被上訴人記載提出此一新攻擊防禦方法之民
    事答辯(二)狀後，並無異議，已於當日及嗣後99年3 月12日、
    4 月20日、6 月4 日、7 月23日、9 月7 日及12月1 日多次
    準備程序，就本件訴訟有所聲明及陳述，依上開說明，上訴
    人已喪失責問權，該程序上之瑕疵，已因上訴人不責問而補
    正，上訴人遲至100 年1 月12日本件言詞辯論期日始行使其
    責問權，自不足使被上訴人發生失權之效果。
(二)、李仁兆負欠上訴人之債務確為賭債一節，業據李仁兆於刑案
    警詢中陳稱：「（你與鄭清吉係何種債務糾紛呢？）玩期貨
    指數賭博債務，我因無法償還並簽發本票二張面額共新台幣
    貳佰萬壹拾餘萬元（正確數目我無法確定），而鄭清吉於96
    年9 月份已向屏東地方法院聲請民事裁定強制執行。」並於
    檢察官偵查中證稱：「（你共欠鄭清吉多少錢？）210 餘萬
    。因為二年前，我玩地下期貨指數的賭博所積欠的債務。」
    復於本件準備程序證稱：「（你欠鄭清吉多少錢？）約210
    萬元。（你欠鄭清吉是什麼錢？）我當時在經營地下期貨指
    數的賭博，客人向我下單賭注，我轉給鄭清吉，只單純賺取
    手續費，後來下注的客人沒有給付賭資給我，我沒有辦法轉
    交給鄭清吉，就必須吸收這筆賭資，變成我欠鄭清吉。（鄭
    清吉也是在經營地下期貨指數的賭博？）是的，但我不知道
    鄭清吉有無親自經營。（你向鄭清吉下單的時候是以何人的
    名義？）我是用我的名義轉向他下注。（你欠鄭清吉約210
    萬元，是一次下注的賭注？）是二天下注的賭注，第一天欠
    10幾萬元，第二天大約200 萬元。（這些錢是同一個客人向
    你下注的嗎？）總共大約3 、4 個客人。（那你事後有無向
    客人收取下注的賭金？）沒有，就只有那一次欠的比較多，
    所以我就沒有能力付款給鄭清吉。．．．（依你所述你只是
    幫他們下注，為什麼你要替他們背負債務？）因為是我打電
    話向鄭清吉下注，所（以）就必須負責，而且鄭清吉也只接
    受以我的名義下注。」且證人即出借帳戶供李仁兆使用之陳
    冠妏亦於本件準備程序證稱：「（妳有無在合作金庫商業銀
    行屏東分行開設0000000000000 號帳戶？）是的。（該帳戶
    是否妳自己使用？）我都沒有使用過，都是由李仁兆使用。
    ．．．（妳說妳不清楚李仁兆有無從事地下期貨指數賭博是
    何意思？）我只知道他有在下注賭博，有無當組頭經營我不
    清楚。．．．（妳前面所說的下注賭博是買賣股票還是地下
    期貨指數的賭博？）我所說的下注賭博不是指正當的買賣股
    票」等語。參以陳冠妏出借李仁兆使用之合作金庫商業銀行
    屏東分行0000000000000 號帳戶（見本院卷第106 頁以下）
    ，其進出款項頻繁，且金額往往高達數十萬甚至上百萬元，
    李仁兆確有經營地下期貨指數之賭博，應無疑問。
(三)、上訴人雖辯稱：其係於96年2 、3 月間貸與李仁兆213 萬元
    ，其中其向友人鄭順心調借，由台灣新光商業銀行左營華夏
    路分行0000000000000 號鄭順心之帳戶，直接轉匯至合作金
    庫商業銀行屏東分行0000000000 000號陳冠妏之帳戶者，分
    別有96年2 月14日、3 月1 日、3 月2 日、3 月3 日、3 月
    7 日、3 月20日轉匯之302,000 元、485,000 元、201,000
    元、89,000元、130,000 元及609,000 元，合計1,816,000
    元，另由其於96年2 月27日自台灣新光商業銀行左營華夏路
    分行0000000000000 號帳戶提領現金100,000 元，連同原有
    之現金214,000 元，直接交付於李仁兆者為314,000 元云云
    ，並提出鄭順心及其本人之帳戶資料為證，惟查：上訴人本
    人於99年3 月12日本件準備程序陳稱：「（李仁兆是否向你
    下注賭博而欠你錢？）不是。（李仁兆是向你借錢沒有還？
    ）是的。（他分幾次向你借錢？）5 、6 次。（你有沒有辦
    法證明你借錢給他？）李仁兆他都是開車到我住的地方拿現
    金，錢的來源大多是我向朋友調借的，少數是我自己的存款
    。」顯與其所為上開抗辯互相矛盾。又自台灣新光商業銀行
    左營華夏路分行0000000000000 號鄭順心之帳戶轉帳匯款，
    或由鄭順心匯款至合作金庫商業銀行屏東分行000000000000
    0 號陳冠妏之帳戶者，除上訴人所稱之6 筆外，另有96年2
    月13日204,500 元、96年3 月5 日753,000 元、96年3 月8
    日218,000 元、96年3 月27日1,451,000 元及96年4 月2 日
    1,761,000 元，有上開陳冠妏帳戶之分戶交易明細表可憑。
    且李仁兆簽發交付上訴人2 紙金額共2,103,500 元之本票，
    其發票日均為96年4 月10日，恰在鄭順心帳戶最後於96年4
    月2 日轉帳匯款至陳冠妏帳戶之後，此經調閱本院96年度票
    字第1827號上訴人與李仁兆間聲請本票裁定事件卷宗查明無
    訛。可見上訴人係使用鄭順心之帳戶將李仁兆所贏賭金匯至
    陳冠妏之帳戶，否則鄭順心如與李仁兆另有資金往來，上訴
    人既與鄭順心熟識，豈有不聲請傳訊鄭順心加以澄清之理？
    依此，李仁兆證稱其負欠上訴人之債務210 餘萬元係賭債等
    語，堪信為實在。從而，被上訴人主張系爭本票之原因債權
    為賭債，即為可採，上訴人辯稱系爭本票之原因債權為消費
    借貸債權云云，並無足取。
(四)、按因賭博行為所生債之關係原無請求權之可言，除有特別情
    形外，縱使經雙方同意以清償此項債務之方法而變更為負擔
    其他新債務時，亦屬脫法行為，仍不能因之而取得請求權（
    最高法院44年台上字第421 號判例參照）。賭博為法令所禁
    止之行為，且違反公序良俗，依民法第71條及第72條規定，
    其行為無效，賭博之當事人間無從因此而發生法律上之債權
    債務關係，則李仁兆自不因向上訴人簽賭地下期貨指數而對
    上訴人負有債務可言。又依票據法第13條前段規定，票據債
    務人不得以自己與執票人之前手間所存抗辯之事由對抗執票
    人，反面言之，票據債務人以自己與執票人間所存之抗辯事
    由對抗執票人，則非法所不許。本件被上訴人係為清償李仁
    兆對上訴人所負之債務，而簽發系爭本票交付上訴人，且李
    仁兆對上訴人所負之債務又係賭債而不存在，則被上訴人自
    得據以對抗上訴人，主張上訴人持有系爭本票之票據債權不
    存在。至於爭點(二)被上訴人是否因被脅迫而簽發系爭本票，
    於本件判決結果已不生影響，無加論究之必要，爰不予贅述
    ，併此敘明。
六、綜上所述，本件被上訴人請求確認上訴人持有系爭本票之票
    據債權不存在，為有理由，應予准許。原審為被上訴人勝訴
    之判決，理由雖有不同，但結論並無異致，應予維持，上訴
    論旨仍執前詞指摘原判決不當，求予廢棄，非有理由，應予
    駁回。
七、據上論結，本件上訴為無理由，依民事訴訟法第436 條之1
    第3 項 、第449 條第1 項、第78條，判決如主文。
中    華    民    國   100    年    1     月    26    日
                  民事第二庭    審判長法  官  春生
                                      法  官  陳威宏
                                      法  官  程士傑
正本證明與原本無異。
本判決不得上訴。
中    華    民    國   100    年    1     月    28    日
                                      書記官  蘇雅慧